最高法院民事判決　　　　　　　　　 109年度台上字第2766號
上　訴　人　朱　雲（即凌仕淮之承受訴訟人）
 
　　　　　　凌嘉陽（即凌仕淮之承受訴訟人）
 
　　　　　　凌旗陽（即凌仕淮之承受訴訟人）
 
　　　　　　凌莉莉（即凌仕淮之承受訴訟人）
 

　　　　　　凌瑗黛（即凌仕淮之承受訴訟人）
 

共　　　同
訴訟代理人　楊代華律師
被 上訴 人　國泰世華商業銀行股份有限公司
 
法定代理人　郭明鑑
訴訟代理人　傅祖聲律師
　　　　　　張炳煌律師
　　　　　　陳威駿律師
上列當事人間請求侵權行為損害賠償事件，上訴人對於中華民國
108年10月1日臺灣高等法院第二審更審判決（108 年度金上更二
字第3號），提起上訴，本院判決如下：
    主  文
原判決除假執行部分外廢棄，發回臺灣高等法院。
    理  由
一、本件原上訴人凌仕淮於民國110年7月27日死亡，朱雲、凌嘉
    陽、凌旗陽、凌莉莉、凌瑗黛為其繼承人，有戶籍謄本及繼
    承系統表可稽，其聲明承受訴訟，核無不合，應予准許，先
    予敘明。
二、其次上訴人主張：伊之被繼承人凌仕淮將存款存入以其及配
    偶朱雲、子凌嘉陽、凌旗陽、媳蘇如敏、孫凌睿志（合稱朱
    雲等5 人）在被上訴人開設如原判決附表（下稱附表）一所
    示帳戶（下稱系爭帳戶）。詎被上訴人之受僱人即第一審共
    同被告藍莉自94年6月27日起至97年9月19日止，利用執行提
    供理財管理服務之際，盜蓋系爭帳戶之印鑑章於取款憑條上
    ，以提領現金、臨櫃轉帳方式，盜領如附表二所示新臺幣（
    未註明幣別者，均同）2,986萬9,013元、美金2萬9,432元、
    歐元4.24元（下稱甲存款）。又藍莉誘騙凌仕淮申辦系爭帳
    戶之網路銀行交易功能，並交付網路銀行之密碼，再將其掌
    控之人頭帳戶設定為約定轉入帳戶，以操作網路銀行交易方
    式轉帳盜領如附表三所示133萬7,500元、美金27萬8,489.78
    元、歐元7萬6,792元（下稱乙存款，與甲存款合稱系爭存款
    ），致伊受有3,120萬6,513元、美金30萬7,921.78元、歐元
    7萬6,796.24元之損害，經藍莉賠償2,950萬元並指定抵充債
    務之順序予以抵充後，尚欠1,549萬6,983元等情。爰依民法
    第184條第1項、第188條第1項、第227條、第544條、第 602
    條第1項準用第478條規定，求為命被上訴人如數給付，並加
    計法定遲延利息之判決（上開聲明為凌仕淮於原審第一次更
    審時追加之備位聲明，未繫屬本院者，不予贅述）。
三、被上訴人則以：凌仕淮明知理財專員不得代客操作現金交易
    、提供人頭帳戶供客戶轉帳或與資金往來，其申請系爭帳戶
    網路銀行，並交付存摺、密碼予藍莉，遭藍莉盜領系爭存款
    ，非執行職務而係其個人犯罪行為。藍莉持真正存摺、印章
    、密碼提領系爭存款，為債權之準占有人，應生清償效力。
    且凌仕淮就損害發生亦與有過失等語，資為抗辯。
四、原審駁回凌仕淮上開追加之備位聲明，係以：凌仕淮主張藍
    莉擔任被上訴人信義分行理財專員期間，以臨櫃提款、轉帳
    方式盜領甲存款，另以操作網路銀行系統方式盜領乙存款，
    為兩造所不爭，且藍莉所涉違反銀行法等刑事案件（下稱系
    爭刑案），經原法院刑事庭以103 年度金上重更三字第12號
    、最高法院105年度台上字第531號判處罪刑確定，藍莉應依
    民法第184條第1項前段規定，負侵權行為損害賠償責任。依
    藍莉及凌仕淮於系爭刑案所言，可知藍莉趁凌仕淮交付系爭
    帳戶之存摺、印章時，盜蓋印章於空白取款憑條上，之後再
    持以盜領甲存款；另藍莉在自動化服務申請書填載其親友帳
    戶為指定轉帳帳戶，交與不知情之凌仕淮簽名，經其代領或
    由凌仕淮交付銀行寄發之密碼後，變更密碼盜領乙存款，可
    見藍莉就盜領系爭存款之侵權行為，與其執行職務之時間、
    處所有密切關係，屬民法第188條第1項前段所稱之執行職務
    行為。被上訴人所訂「辦理財富管理業務作業準則」（下稱
    系爭準則）第30條規定理財專員不得保留客戶已簽章之取款
    條等單據，僅供內部及限被上訴人委任律師使用，凌仕淮無
    從知悉。且藍莉為被上訴人之受僱人，為行銷金融商品或服
    務以獲取獎金，而為凌仕淮提供代填提款條等服務，自屬其
    執行職務行為。又被上訴人要求藍莉參與訓練課程及取得證
    照，不因此免除對其執行職務之監督責任。被上訴人訂有系
    爭準則，實施交易確認制度，並令藍莉簽名切結遵守相關規
    定，顯可預見各該違紀內容，衡諸藍莉自承其3 年間動用凌
    仕淮資金投資商品高達5 千多筆，非屬一般合理投資行為等
    語，然被上訴人自88年7 月10日起至97年11月12日藍莉免職
    之日止，未對其工作進行任何實質考評，尚難認盡監督之責
    ，不得依民法第188條第1項但書規定免除其連帶賠償責任。
    次按損害之發生或擴大，被害人與有過失者，法院得減輕賠
    償金額或免除之，民法第217條第1項定有明文。凌仕淮交付
    系爭帳戶印章、簽署網路銀行申請書、交付密碼等行為本身
    ，雖非必然發生存款遭盜領之結果，然其放任藍莉持有其網
    路銀行密碼，未隨時更新存摺存提款紀錄，核對是否有誤，
    亦未定期對帳及採取必要之預防措施，致藍莉於長達3 年餘
    之期間內，盜取鉅額存款，其對本件損害之發生擴大顯與有
    過失。衡諸凌仕淮已有相當年歲，雖自行保管印章、存摺，
    然對現代財務金融及網路事務所知有限，因信任被上訴人及
    理財專員始生輕忽，且在被動不知情下申請網路銀行，應負
    40% 之過失責任，並依此比例減輕被上訴人之賠償金額。系
    爭存款以兩造合意之98年9 月16日臺灣銀行股份有限公司牌
    告匯率折算新臺幣，按上開比例計算被上訴人應負連帶賠償
    責任為2,699萬8,190元。而藍莉於系爭刑案中已返還 2,600
    萬元、350 萬元，已逾被上訴人應賠償金額，其毋庸再負賠
    償之責。再者，銀行接受存戶存款，與存戶間為金錢寄託關
    係，並非委任關係，存戶之存款倘係被第三人所冒領，寄託
    人對銀行仍非不得行使寄託物返還請求權，不能謂其權利已
    受侵害，而認銀行應負損害賠償責任，是存戶對銀行之寄託
    物返還請求權，與損害賠償請求權不能併存。凌仕淮得對藍
    莉請求侵權行為損害賠償，自不得再主張寄託物返還請求權
    或委任契約之損害賠償請求權。綜上，上訴人依民法第 184
    條第1項、第188條第1項、第227條、第544條、第602條第 1
    項準用第478條規定，請求被上訴人給付1,549萬6,983 元本
    息，為無理由，不應准許等詞，為其判斷之基礎。
五、查原審一方面認凌仕淮放任藍莉持有其網路銀行密碼，另方
    面認又凌仕淮係在被動不知情之情況下申請網路銀行功能（
    見原判決第19頁），倘其不知申請網路銀行功能，能否認其
    放任藍莉持有網路銀行密碼？其就凌仕淮是否放任藍莉持有
    其網路銀行密碼，前後論述不一，已不無判決理由矛盾之違
    法。次按損害之發生或擴大，被害人與有過失者，法院得減
    輕賠償金額或免除之，民法第217條第1項定有明文。而法院
    對於酌減賠償金額之減免，固有裁量權，但應斟酌雙方原因
    力之強弱與過失之輕重以定其金額若干抑或不予免除，而令
    加害人負全部賠償責任。查凌仕淮均自行保管系爭帳戶之印
    章、存摺，藍莉係趁凌仕淮交付印章時，在空白取款條上盜
    蓋印章，之後再持以盜領甲存款，凌仕淮未隨時更新存摺存
    提款紀錄，核對是否有誤，亦未定期與被上訴人對帳或採取
    必要預防措施而有過失；另就乙存款則並有放任藍莉持有系
    爭帳戶網路銀行密碼之過失，為原審認定之事實。又藍莉持
    以提取甲存款之取款憑條似均記載「憑摺支取」之文字（見
    一審卷㈢第153至263頁）。倘凌仕淮未交付系爭帳戶存摺、
    印章與藍莉保管，而係遭藍莉趁隙盜蓋其印章於取款條，則
    藍莉未持有系爭帳戶存摺，其究係如何盜領甲存款？凌仕淮
    就此部分損害之發生是否與有過失？與其放任藍莉持有其網
    路銀行密碼而遭盜領乙存款，是否得認其就存款遭盜領之損
    害發生或擴大，過失程度全然相同？顯滋疑義。原審未詳為
    調查審認凌仕淮就甲、乙存款遭盜領之原委過程，倘認有過
    失，所涉過失程度各為若干，徒以上開理由，遽認其就該存
    款遭盜領之過失均應負40% 之過失責任，並以此比例據以減
    輕被上訴人之賠償責任，自有可議。上訴論旨，指摘原判決
    違背法令，求予廢棄，非無理由。至本院98年度台上字第21
    57號判決，係加害人偽造存款戶之印章盜領存款，與本件藍
    莉持蓋用凌仕淮印章之取款憑條、及以真正網路銀行密碼，
    分別提領甲、乙存款之事實並不相同，無從比附援引，附此
    敘明。
六、據上論結，本件上訴為有理由。依民事訴訟法第477條第1項
    、第478條第2項，判決如主文。
中    華    民    國   111    年    4     月    13    日
                      最高法院民事第八庭
                          審判長法官  陳  玉  完  
                                法官  陳  麗  玲  
                                法官  黃  書  苑  
                                法官  謝  說  容  
                                法官  周  舒  雁  
本件正本證明與原本無異
                                      書  記  官 
中    華    民    國   111    年    4     月    20    日